---
title: "Preprocesamiento"
date: "2025-10-13"
output: pdf_document
---
```{r setup, include=FALSE}
knitr::opts_chunk$set(echo = TRUE, 
                      message = FALSE,
                      warning = FALSE)
```

# Datos y eleccion de herramientas:

Para la etapa inicial del proyecto se optó por trabajar con QGIS y la consola de R con el objetivo de realizar un preprocesamiento previo al Analisis de los datos espaciales.

La elección de estas herramientas se basó en que ya se contaba con desarrollos y rutinas previas en este entorno, lo que permitió optimizar tiempos y asegurar la coherencia espacial de la información.

De esta forma, se priorizó el uso de QGIS para la inspección visual, validación y limpieza de geometrías, y R (con librerías como sf y dplyr, h3jsr, automap y gstap) para la generación de grillas hexagonales, cálculos de área y la estructuración de los atributos.

Esta instancia permitió dejar los datos listos y estandarizados para la etapa 2 del proyecto


# Grilla H3 formato Poligono: a partir del limite del lote se genero los hexagonos con resolucion 12  

```{r}
setwd("C://Users//Ramiro Manzo//Downloads//pt_rmarckdown//rstudio-project-agro//data_lh")
library(sf)
library(dplyr)
library(h3jsr)

Shape <- sf::st_read("la_magdalena_L4.geojson")
SRC <- st_crs(Shape)
Limite_SinZ <- st_zm(Shape)
Limite_SinZ <- st_make_valid(Limite_SinZ)
File_rep <- st_transform(Limite_SinZ, crs = 4326)

Resolucion_H3 <- 12          # Resolución
File_rep_hex <- polygon_to_cells(File_rep, res = Resolucion_H3)
Hex_H3_sf <- h3jsr::cell_to_polygon(input = File_rep_hex, simple = FALSE)

# Variables de ejemplo:
Cliente       <- "Garruchos agropecuaria"
Season        <- "2019-2020"
Region_CREA   <- "Centro"
Farm          <- "La Magdalena"
Field         <- "L4"
Cultivo       <- "Soja"
Hibrido       <- "SojaX"

Hex_H3_sf <- Hex_H3_sf %>%
  mutate(
    Empresa       = Cliente,
    Campania      = Season,
    Region        = Region_CREA,
    Campo         = Farm,
    Lote          = Field,
    Actividad     = Cultivo,
    Material      = Hibrido,
    Hexagono      = row_number(),
    Id_Hexagono   = h3_address
  )

# Calcular áreas
Hex_H3_sf <- Hex_H3_sf %>%
  mutate(
    Area_lote     = round(as.numeric(st_area(Limite_SinZ) / 10000), 3),
    Area_hexagono = round(as.numeric(st_area(geometry) / 10000), 5)
  )

centroids <- st_centroid(Hex_H3_sf)
Hex_H3_sf <- Hex_H3_sf %>%
  mutate(
    Long = st_coordinates(centroids)[,1],
    Lat  = st_coordinates(centroids)[,2]
  )

orden_columnas <- c("Empresa","Campania","Region","Campo","Lote",
                    "Actividad","Material","Area_lote","Hexagono",
                    "Id_Hexagono","Area_hexagono","Lat","Long")

cols_existentes <- intersect(orden_columnas, names(Hex_H3_sf))
Hex_H3_sf <- Hex_H3_sf %>% select(all_of(cols_existentes), geometry)

# Reproyectar
Grid <- st_transform(Hex_H3_sf, crs = SRC)

print(head(Grid))
```
# Campañas de Soja:
Se separan las 3 campañas por separado: 2019, 2021 y 2023

```{r}
setwd("C://Users//Ramiro Manzo//Downloads//pt_rmarckdown//rstudio-project-agro//data_lh")
library(sf)
library(dplyr)

gdf <- st_read("soy_performance_2019_2021_2023.geojson")
print(names(gdf))

# Renombrar columnas con sufijo
add_suffix <- function(df, year) {
  df %>%
    rename_with(~paste0(., "_", year), .cols = !c("geometry"))
}

# Filtrar por campaña
gdf_2019 <- gdf %>% filter(campaign_year == 2019) %>% add_suffix(2019)
gdf_2021 <- gdf %>% filter(campaign_year == 2021) %>% add_suffix(2021)
gdf_2023 <- gdf %>% filter(campaign_year == 2023) %>% add_suffix(2023)

# Exportar
st_write(gdf_2019, "soy_performance_2019.geojson", delete_dsn = TRUE)
st_write(gdf_2021, "soy_performance_2021.geojson", delete_dsn = TRUE)
st_write(gdf_2023, "soy_performance_2023.geojson", delete_dsn = TRUE)

```

# Join espacial:

Considerando que los datos de Performance de soja de las diferentes campañas estan vinculados al centroide de cada hexagono de la Grilla H3, se realizo un Join espacial de manera de juntar esa informacion en una sola capa y facilitar posteriores analisis.

```{r}
# Directorio
setwd("C://Users//Ramiro Manzo//Downloads//pt_rmarckdown//rstudio-project-agro//data_lh")
library(sf)
library(dplyr)

#grid <- st_read("Grid.geojson")  # Debe tener Id_Hexagono
grid <- Grid

soy_2019 <- st_read("soy_performance_2019.geojson")
soy_2021 <- st_read("soy_performance_2021.geojson")
soy_2023 <- st_read("soy_performance_2023.geojson")

# Función
agregar_al_grid <- function(grid_sf, soy_sf) {
  # Join espacial: asignar hex a cada punto
  joined <- st_join(soy_sf, grid_sf[, "Id_Hexagono"], join = st_within)
  
  agregados <- joined %>%
    st_drop_geometry() %>%
    group_by(Id_Hexagono) %>%
    summarise(across(everything(), ~ mean(.x, na.rm = TRUE), .names = "{.col}")) %>%
    ungroup()
  
  grid_sf <- left_join(grid_sf, agregados, by = "Id_Hexagono")
  return(grid_sf)
}

# Aplicar a cada capa
grid_2019 <- agregar_al_grid(grid, soy_2019)
grid_2021 <- agregar_al_grid(grid_2019, soy_2021) # ya acumula 2019
grid_2023 <- agregar_al_grid(grid_2021, soy_2023) # acumula 2019+2021+2023

st_write(grid_2023, "soy_performance_completo.geojson", delete_dsn = TRUE)

```

# Exploración y limpieza de datos (Outliers):

Para la capa veris_data, se realizó una etapa de exploración y limpieza de datos con el objetivo de identificar posibles valores atípicos (outliers) que pudieran afectar los análisis posteriores.

Se elaboraron gráficos de histograma y boxplot a fin de visualizar la distribución de las variables y detectar comportamientos anómalos. A partir de esta inspección, se aplicaron filtros simples de outliers, eliminando aquellos valores que se encontraban fuera del intervalo de confianza definido.

```{r}
# Histograma y boxplot de las tres variables:
# Se aplican para las 3 variables

setwd("C://Users//Ramiro Manzo//Downloads//pt_rmarckdown//rstudio-project-agro//data_lh")
veris <- st_read("veris_data.geojson")

Layer <- st_read("veris_data.geojson")
Parameter <- "ec_surface"
if (!(Parameter %in% names(Layer))) stop(paste("La columna", Parameter, "no existe."))

# Convertir a numérico y eliminar NA
valores <- as.numeric(Layer[[Parameter]])
valores <- na.omit(valores)

# Layout: 2 filas, 1 columna
layout(matrix(c(1,2), nrow = 2, byrow = TRUE), heights = c(2,1))
par(mar = c(4,4,2,1))  # margenes

# Histograma
hist(
  valores,
  main = paste("Histograma -", Parameter),
  xlab = "Linea solida = media // linea punteada = mediana",
  ylab = "Frecuencia",
  breaks = 25,
  col = "lightblue",
  cex.lab = 1,
  cex.axis = 1,
  cex.main = 1.2
)
abline(v = mean(valores), col = "red", lwd = 2)
abline(v = median(valores), col = "green", lty = 2, lwd = 2)

# Boxplot
boxplot(
  valores,
  main = paste("Boxplot -", Parameter),
  horizontal = TRUE,
  xlab = Parameter,
  col = "lightyellow",
  cex.lab = 1,
  cex.axis = 1,
  cex.main = 1.2
)
abline(v = mean(valores), col = "red", lwd = 2)
abline(v = median(valores), col = "green", lty = 2, lwd = 2)
```

```{r}
# Outliers:
# Se aplican para las 3 variables. 
setwd("C://Users//Ramiro Manzo//Downloads//pt_rmarckdown//rstudio-project-agro//data_lh")
veris <- st_read("veris_data.geojson")

# Función para eliminar outliers:
sinoutli <- function(mydat, times_sd = 3, yielcol = "VRYIELDMAS") {
  if (!(yielcol %in% colnames(mydat))) {
    stop(paste("La columna", yielcol, "no existe en los datos.")) 
  }

  n_initial <- nrow(mydat)
  mydat <- mydat[mydat[[yielcol]] != 0, ]
  n_after_zero <- nrow(mydat)
  cat("Se eliminaron", n_initial - n_after_zero, "filas con valor cero.\n")

  Mean <- mean(mydat[[yielcol]], na.rm = TRUE)
  stde <- sd(mydat[[yielcol]], na.rm = TRUE)

  Lower <- Mean - times_sd * stde
  Upper <- Mean + times_sd * stde

  mydat[[yielcol]][mydat[[yielcol]] < Lower | mydat[[yielcol]] > Upper] <- NA

  sinout <- mydat[!is.na(mydat[[yielcol]]), ]
  n_final <- nrow(sinout)
  cat("Se eliminaron", n_after_zero - n_final, "outliers. Quedaron", n_final, "puntos.\n")

  return(sinout)
}

# Aplicar:
veris_sin_outliers <- sinoutli(veris, times_sd = 2.5, yielcol = "ec_surface")
# Exportar:
#st_write(veris_sin_outliers, "veris_sin_outliers.geojson", delete_dsn = TRUE)

```

# Interpolacion kriging:  

La capa de hexágonos o los puntos "soy_performance_2019_2021_2023" no representa adecuadamente la distribución espacial de los datos de la capa "veris_data". La distribucion de los puntos "veris_data" están dispersos y dejan grandes áreas sin información dentro de cada hexágono. Por eso, necesito aplicar una interpolación. Esto me permitirá crear una superficie continua que represente mejor la variación de los datos en toda el lote y dentro de cada hexágono. Así, se podra analizar las variables de forma más precisa y obtener resultados más confiables.

```{r read}
setwd("C://Users//Ramiro Manzo//Downloads//pt_rmarckdown//rstudio-project-agro//data_lh")

library(sf)
library(gstat)
library(sp)
library(automap)

kriging_ec_surface <- function(file_path) {
  cat("Procesando:", file_path, "\n")
  
  data <- st_read(file_path, quiet = TRUE)
  data <- st_make_valid(data)
  
  # Verificar columna
  if (!"ec_surface" %in% names(data)) stop("La columna 'ec_surface' no existe.")
  data$ec_surface <- as.numeric(data$ec_surface)
  data <- data[!is.na(data$ec_surface), ]
  
  # Reproyectar a EPSG:32720
  data <- st_transform(data, 32720)
  
  data_sp <- as(data, "Spatial")
  
  # Ajuste del variograma automático
  vgm_model <- autofitVariogram(ec_surface ~ 1, data_sp, cutoff = 250)
  
  # Crear grilla desde bounding box
  bbox <- st_bbox(data)
  grid_points <- st_make_grid(
    st_as_sfc(bbox),
    cellsize = 5,  # metros
    what = "centers"
  )
  
  if (length(grid_points) < 10) stop("la malla aún tiene pocos puntos (", length(grid_points), ").")
  
  # Interpolacion Kriging
  kriging_result <- krige(
    formula = ec_surface ~ 1,
    locations = data_sp,
    newdata = grid_points,
    model = vgm_model$var_model,
    nmax = 25,
    nmin = 7,
    maxdist = 40
  )
  
  # Convertir resultado a sf
  kriging_sf <- st_as_sf(kriging_result)
  kriging_sf <- st_set_crs(kriging_sf, 32720)
  
  # Guardar resultado
  output_path <- file.path(dirname(file_path), "veris_sin_outliers_ec_surface_kriging.geojson")
  if (file.exists(output_path)) file.remove(output_path)
  
  st_write(kriging_sf, output_path, driver = "GeoJSON", quiet = TRUE)
  cat("interpolacion completada. Guardado en:\n", output_path, "\n")
  
  # Visualización rapida
  plot(kriging_sf["var1.pred"], main = "Interpolacion Kriging - ec_surface")
}

# Ejecutar
kriging_ec_surface("C://Users//Ramiro Manzo//Downloads//pt_rmarckdown//rstudio-project-agro//data_lh//veris_sin_outliers.geojson")

```
# Join espacial: 
Para generar una tabla consolidada de datos, se realiza una unión espacial entre la capa de hexágonos "Grid_con_puntos" y las variables interpoladas provenientes de la capa "veris_data".

```{r}
setwd("C://Users//Ramiro Manzo//Downloads//pt_rmarckdown//rstudio-project-agro//data_lh")

library(sf)
library(dplyr)

grid <- st_read("soy_performance_completo.geojson")
veris <- st_read("veris_sin_outliers_ec_surface_kriging.geojson")


# CRS
if (st_crs(grid) != st_crs(veris)) {
  veris <- st_transform(veris, st_crs(grid))
}

grid <- grid %>% mutate(hex_id = row_number())

joined <- st_join(veris, grid, join = st_intersects, left = FALSE)

resumen <- joined %>%
  st_set_geometry(NULL) %>%  # eliminamos geometría para acelerar agregación
  group_by(hex_id) %>%
  summarise(
     ec_surface = mean(var1.pred, na.rm = TRUE),
    .groups = "drop"
  )

 grid_final <- grid %>%
   left_join(resumen, by = "hex_id")  # ahora sí, la geometría se mantiene

grid_final %>% 
  as.data.frame() %>%   # para que no imprima geometría larga
  select(-geometry) %>%
  head(20) 

st_write(grid_final, "Grid_final2.geojson", delete_dsn = TRUE)

```

